【裁判字號】    94,重訴,17
【裁判日期】    970822
【裁判案由】    損害賠償
【裁判全文】
臺灣臺東地方法院民事判決              94年度重訴字第17號
原      告  庚○○即何得福之.
            丙○○即何得福之.
原      告  丁○○○即何得福.
上2 人共同
訴訟代理人  吳漢成律師
被      告  戊○○
                      號
            合作金庫商業銀行股份有限公司
法定代理人  壬○○
訴訟代理人  乙○○
            己○○
            甲○○
            辛○○
上列當事人因被告戊○○偽造有價證券案件，原告提起刑事附帶
民事訴訟，請求損害賠償事件，經本院刑事庭裁定移送前來（91
年度附民字第27號），本院於民國97年8月14日言詞辯論終結，
判決如下：
    主     文
被告戊○○應給付原告新臺幣伍佰伍拾萬元，及自民國九十二年
一月三十一日起至清償日止，按年息百分之五計算之利息，其中
新臺幣貳佰伍拾萬元，及自民國九十二年六月十一日起至清償日
止，按年息百分之五計算之利息，由被告戊○○與被告合作金庫
商業銀行股份有限公司負連帶給付之責。
原告其餘之訴駁回。
訴訟費用由被告戊○○與被告合作金庫商業銀行股份有限公司連
帶負擔百分之二十，被告戊○○負擔百分之五十，餘由原告連帶
負擔。
本判決第一項原告請求被告戊○○給付部分，得假執行。
本判決第一項於原告以新臺幣捌拾肆萬元為被告合作金庫商業銀
行股份有限公司供擔保後，得假執行，但被告合作金庫商業銀行
股份有限公司，以新臺幣貳佰伍拾萬元為原告供擔保後，得免為
假執行。
原告其餘假執行之聲請駁回。
    事實及理由
壹、程序方面
一按當事人死亡者，訴訟程序在有繼承人、遺產管理人或其他依
  法令應續行訴訟之人承受其訴訟以前當然停止。又第168 條所
  定之承受訴訟人，於得為承受時，應即為承受之聲明。當事人
  不聲明承受訴訟時，法院亦得依職權，以裁定命其續行訴訟，
  民事訴訟法第168條、第175條第1項、第178條分別定有明文。
  查何得福原為本件原告，嗣於提起附帶民事訴訟後之民國92年
  1 月11日死亡，庚○○為被繼承人何得福之配偶，丙○○、丁○○○為被繼承人何得福之父母，為何得福之繼承人，有戶籍
  謄本附卷（見91年度附民字第27號卷【下稱附民卷】第62至64
  頁）可資證明，因其等未為承受訴訟之聲明，本院於94年9 月
  27日以91年度附民字第27號裁定命庚○○、丙○○、丁○○○
  為何得福之承受訴訟人並續行訴訟，合先敘明。
二次按訴狀送達後，原告不得將原訴變更或追加他訴。但被告同
  意者，不在此限，民事訴訟法第255條第1項第1 款定有明文。
  經查，原告起訴時原以合作金庫商業銀行股份有限公司（下稱
  合作金庫）何厝分行為被告，嗣於95年2月6日將被告變更為合
  作金庫，並經被告合作金庫同意，經核與前開規定相符，自應
  准許。
三再按當事人喪失訴訟能力或法定代理人死亡或其代理權消滅者
  ，訴訟程序在有法定代理人或取得訴訟能力之本人，承受其訴
  訟以前當然停止；惟有訴訟代理人者不適用之；另承受訴訟人
  ，於得為承受時，應即為承受之聲明，民事訴訟法第170 條、
  第173條及第175條第1 項分別定有明文。被告合作金庫之法定
  代理人原為蘇金豐，嗣依序變更為吳繁治、許德南及壬○○有
  被告合作金庫公司變更登記表（見本院卷(二)第28至32頁、本院
  卷(三)第359至364頁）及財政部95年12月27日台財人字第095085
  16800 號函（見本院卷(二)第199至200頁）在卷可稽。吳繁治、
  許德南及壬○○聲明承受訴訟（見本院卷(二)第24頁、同上卷第
  189頁、本院卷(三)第356頁），應予准許。
四本件被告戊○○經合法通知，未於言詞辯論期日到場，核無民
  事訴訟法第386 條所列各款情形，爰依原告丙○○、丁○○○
  之聲請，由其一造辯論而為判決。又原告庚○○雖未到場，惟
  按前項規定，於訴訟標的對於共同訴訟之各人必須合一確定者
  ，言詞辯論期日，共同訴訟人中一人到場時，亦適用之，民事
  訴訟法第385條第2項定有明文。準此規定，於言詞辯論期日，
  縱令他造不到場，或部分當事人到場而未對不到場之共同訴訟
  人聲請一造辯論，只須到場共同訴訟人中一人為一造辯論之聲
  請，法院即得依其聲請為一造辯論之判決，而原告丙○○、丁○○○既已一造辯論判決，本院自得就原告丙○○、丁○○○
  訴訟標的須合一確定之原告庚○○併為判決。
貳、實體方面：
一原告主張：被告戊○○原為被告合作金庫何厝分行前身即保證
  責任臺中市第11信用合作社（下稱臺中11信）何厝分社之職員
  ，負責承辦客戶提存款業務，因自84年起，在外借貸過度，經
  營生意又失利，欠下鉅額債務，在無力清償之下，萌生監守自
  盜歹念，自85年間起，利用長期服務客戶，獲得客戶信任委管
  印鑑、取款條、定期存單之便，以及客戶不清楚貸款手續之機
  會，於85年9月6日間，先盜用何得福之印章及偽造何得福之簽
  名於授信申請書上向臺中11信申請無擔保貸款新臺幣（下同）
  300萬元，復於85年9月30日在本票上盜用何得福之印章及偽造
  何得福之署押，並填載票面金額300萬元，而冒貸得300萬元（
  下稱系爭300 萬元借款）。嗣因上開借款屆期，戊○○再於86
  年3月間、86年5月間、87年5月間、88年5 月，及89年5月間，
  以相同之手法，持以向臺中11信申請展期核准。又，被告戊○○藉何得福委託辦理定期存款換單手續之際，將辦理換單手續
  後所得定存單予以彩色影印後，將該紙影本交付予何得福，而
  將原本予以侵占入己後，嗣分於88年10月12日、10月27日及12
  月27日，接續偽造何得福之簽名並盜用何得福之印章，蓋於存
  款單質押借據及授信申請書上，並持之向臺中11信合社申請貸
  款250萬元（下稱系爭250萬質借款）後花用，被告戊○○利用
  職務之便，偽造本票借款及偽造定期存單並侵吞挪用款項，致
  原告受有550 萬元財產權損害，依法應對原告負損害賠償責任
  。被告合作金庫對臺中11信之業務既已概括承受，係被告戊○○之僱用人，依法應負連帶賠償責任，為此，爰依民法184 條
  第1項前段、第188條第1 項前段，提起本件訴訟等語。併為聲
  明：(一)被告應連帶給付原告550 萬元，及自刑事附帶民事起訴
  狀繕本送達翌日（被告戊○○為92年1 月31日、被告合作金庫
  為92年6 月11日）至清償日止，按年息5%計算之利息；(二)原告
  願供擔保，請准宣告假執行。
二被告合作金庫則以：本件並無冒貸之情事，系爭300 萬元借款
  及250 萬元質借款，均撥入何得福常用之臺中11信活期儲蓄存
  款114788、123928號帳戶內，且上開2 筆借款授信申請書上之
  簽名、印鑑與何得福84年11月8日、85年8月17日開立之上開11
  4788、123928號帳戶，及何得福開立之支票存款93999 號帳戶
  時所留存之印鑑及簽名均相同，參以，臺中11信於85年9 月30
  日貸出系爭300萬元借款後，於次月（即10月）5日即郵寄對帳
  單，並經何得福核對無誤並蓋用原留印鑑後擲還，足見上開借
  款均確為何得福自行申請。退步言之，縱認被告戊○○有冒貸
  上開款項，惟何得福既將印鑑、存摺等物交由被告戊○○保管
  ，自應負表見代理之責，且被告合作金庫已盡監督之責，原告
  焉能將何得福自己隨意交付存摺、印鑑由被告戊○○保管之風
  險，轉嫁由被告合作金庫承擔。再退步言之，上開250 萬元質
  借款部分，其中000000000號，金額100萬元之定存單，因於89
  年12月5 日存單質借到期未獲清償，經臺中11信依約將該存單
  款項充償本息，可推知何得福當日應已知悉此情，惟其竟於91
  年12月5日始提起本件訴訟，此筆100萬元之損害賠償請求權顯
  已罹逾2年之消滅時效，被告合作金庫自得依民法第197條拒絕
  給付等語資為抗辯。併為聲明：(一)駁回原告之訴及假執行之聲
  請；(二)如受不利判決，願供擔保，請准宣告免為假執行。
三被告戊○○雖未於言詞辯論期日到場，然已於準備程序中認諾
  原告之請求。
四得心證之理由：
  (一)被告戊○○部分：
    按當事人於言詞辯論時為訴訟標的之捨棄或認諾時，應本於
    其捨棄或認諾為該當事人敗訴之判決，民事訴訟法第384 條
    定有明文。經查：本件被告戊○○就原告之請求既已為認諾
    ，本院自應依其認諾為被告戊○○敗訴之判決。
  (二)被告合作金庫部分：
    原告主張被告戊○○偽造何得福之簽名及盜用何得福之印章
    ，申請系爭300萬元借款及250萬元質借款，依民法第184 條
    第1項、第188條第1 項前段，被告合作金庫應負連帶侵權行
    為損害賠償責任，惟為被告合作金庫否認，並以前開情詞置
    辯，是本件爭點厥為：1.被告戊○○是否冒何得福名義，申
    請系爭300萬元借款及250萬元質借款？2.被告合作金庫是否
    須依民法第188條之規定，與被告戊○○負連帶賠償責任？
    茲分述如下：
    1.被告戊○○是否冒何得福名義申請系爭300萬元借款及250
      萬元質借？
      (1)系爭300萬元借款部分：
        按附帶民事訴訟經移送民事庭後，即屬獨立民事訴訟
          ，其移送後之訴訟程序，應適用民事訴訟法，刑事訴
          訟所調查之證據，及刑事訴訟判所認定之事實，並非
          當然有拘束民事訴訟之效力，最高法院著有43年臺上
          字第95號判例可資參照。
        本院91年訴字222 號刑事判決固認定被告戊○○於85
          年9月6日間，先盜用何得福之印章及偽造何得福之簽
          名於授信申請書上向臺中11信申請無擔保貸款300 萬
          元後，復於本票上盜用何得福、何淑華、何來春之印
          章及偽造何得福、何淑華、何來春之署押各1 枚，並
          填載票面金額300萬元而偽造供擔保用之本票1紙後，
          且其明知其所偽造之本票係屬虛偽，竟仍於本票上經
          辦印鑑核對欄蓋用被告戊○○本人之印章，以示審核
          通過，使臺中11信陷於錯誤，誤以為確係客戶何得福
          本人借款，而如數核准貸放至上開114788號帳戶，被
          告戊○○再提領花用。嗣因上開借款屆期，被告戊○○再次接續偽造何得福之簽名並盜用何得福之印章以
          偽造授信申請書，並接續盜用何得福、何淑華、何來
          春、何文慶之印章，並偽造何得福、何淑華、何來春
          、何文慶之簽名，填載票面金額300 萬元而偽造本票
          後，且其明知其所偽造之本票係屬虛偽，竟仍於本票
          上經辦印鑑核對欄蓋用被告戊○○本人之印章，以示
          審核通過後，持以向臺中11信申請展期，使臺中11信
          陷於錯誤，誤以為確係被告何得福本人申請展期，而
          予以核准等情，然查，何得福於偵查中證稱：「（問
          ：【提示偵卷第62頁（即系爭114788號帳戶開戶印鑑
          卡及印鑑簽名）開戶資料】簽名及印鑑是否為你本人
          所為？）是我本人簽印的。」、「（問：【提示偵卷
          第63至65頁本票】是否為你簽印？）3 張本票都是我
          簽名，印章我有交給戊○○保管，是否是我的不清楚
          。」等語（見臺灣臺中地方法院檢察署90年度偵字第
          5172號卷第82頁反面至83頁）明確，參以，何得福為
          57年3 月20日出生，有戶籍謄本在卷可稽（見附民字
          卷第20頁）於檢察官90年8 月20日詢問上開問題時，
          已年滿33歲，且平日以經商為業，具有相當社會知識
          及經驗，自應清楚知悉於上開3 紙本票上簽名係表示
          向臺中11信借款之意義，衡情，倘系爭300 萬元借款
          非其所借，豈有自認上開3 紙本票之簽名為其所為之
          理？何得福上開證言堪信為真實。又，臺中11信於85
          年9月30日貸出系爭300萬元借款後，旋於次月（即10
          月）5 日即郵寄對帳單，並經蓋用何得福原留印鑑後
          郵寄擲還等情，有對帳單（見本院卷(一)第241 頁）在
          卷可稽，倘系爭300 萬元借款與何得福無關，何得福
          豈會於對帳單上蓋章，且未向臺中11信表示質疑？被
          告戊○○辯稱：「何得福可能是為了減免我的罪責而
          承認上開本票3 紙是其簽名，且上開對帳單是我攔下
          蓋完何得福印鑑後直接拿給稽核室。」云云，顯與事
          實不符，不足採信。則系爭300 萬元借款既非被告戊○○冒貸，原告主張被告戊○○應負侵權行為損害賠
          償責任云云，委無足取。本院為原告不利之認定，雖
          與本院刑事案件判決所認定之事實有所出入，然依上
          開判例意旨，於法並無不合，附此敘明。
      (2)系爭250萬元質借部分：
        原告主張被告戊○○藉替何得福辦理換單手續之便，
          將定存單予以彩色影印後，將該紙影本交付予何得福
          ，而將原本予以侵占入己後，偽造何得福之簽名並盜
          用印章，申請質借250 萬元等情，業據提出彩色影印
          之定存單為證，並參以臺中11信亦於90年3 月15日以
          ：「被告戊○○竟連續於88年10月12日、同年10月27
          日及12月22日，冒用何得福名義，向自訴人合作社提
          出總計為250 萬元之擔保授信申請，並以何得福之定
          存單為質押擔保，嗣更將該定存單彩色影印後，交予
          何得福，企圖掩飾其犯行，經自訴人稽核人員親臨客
          戶住處查閱後，證實何得福所持有之定存單確係被告
          戊○○以上開手法變造」，而向臺灣臺中法院提起戊○○偽造文書等之自訴案件（90年度自字第218 號詐
          欺案件），並提出相關證物為憑，業經本院調閱上開
          自訴案件卷宗，核閱無訛（查該自訴案件，法院以同
          一案件，業經檢察官開始偵查為由，諭知自訴不受理
          判決），且被告戊○○上開犯行，經臺灣臺東地方法
          院檢察署檢察官以90年度偵字第2281號、91年度偵字
          第1455號提起公訴後，經本院於92年7月5日以91年度
          訴字第222號刑事判決判處應執行刑有期徒刑5年確定
          等情，亦經本院調閱上開偵、審卷宗，核閱無誤，是
          原告上開主張，堪信為真。
        被告合作金庫雖辯稱系爭250 萬元質借，分別匯入何
          得福常用之臺中11信活期儲蓄存款114788、123928號
          帳戶內，可見前開質借係何得福自己所為，非被告戊○○冒貸云云，然查，被告戊○○曾偽刻訴外人黃明
          芳印章及偽造黃明芳之簽名，冒用黃明芳之名義，虛
          設149750號帳戶；冒用訴外人羅瑞惠名義，虛設1158
          64號帳戶；冒用訴外人蕭澄貴名義，虛設131611號帳
          戶；冒用訴外人林柏名義，虛設130542號帳戶等情，
          業據被告戊○○於偵查中坦承不諱（見臺灣臺東地方
          法院檢察署90年度偵字第2281號第21至23頁），核與
          證人黃明芳（見同上卷第51至52頁）、羅瑞惠（見同
          上卷第44頁）、蕭澄貴（見同上卷53頁）於偵查中所
          述相符，可知前述帳戶均由被告戊○○所使用，被告
          戊○○冒貸之金額均轉入上述帳戶。然觀上開114788
          號帳戶，自89年 1月至11月間有多次轉帳至被告戊○○冒用他人名義虛設之上述帳戶，再轉出之紀錄，有
          上開114788號帳戶89年1月1日至89年12月31日交易明
          細表附卷（見本院卷(一)第91至104 頁）可證，益徵被
          告戊○○顯有擅自使用上開114788號帳戶之情。而臺
          中11信於88年10月27日撥入100萬元質借款至123928
          帳戶內後，旋即於同日轉出，亦有上開123928號帳戶
          88年6 月24日至88年11月20日交易明細表在卷（見本
          院卷(一)第219頁）足憑，上開114788 號及123928號帳
          戶既曾遭被告戊○○盜用，則系爭250 萬元質借款縱
          曾撥入上開帳戶內，亦難據此認定即為何得福本人所
          為。從而，被告合作金庫所辯云云，自非可取。
        次按由自己之行為表示以代理權授與他人者，對於第
          三人應負授權人之責任，必須本人有表見之事實，足
          使第三人信該他人有代理權之情形存在，始足當之，
          我國人民將自己印章交付他人，委託該他人辦理特定
          事項者，比比皆是，倘持有印章之該他人，除受託辦
          理之特定事項外，其他以本人名義所為之任何法律行
          為，均須由本人負表見代理之授權人責任，未免過苛
          ，最高法院著有70年臺上字第657 號判例可資參照。
          經查：何得福固然自認曾將印章交由被告戊○○保管
          ，然以印章用途之廣泛性，是否能以何得福將其印章
          交予被告戊○○之行為，即推定其已有令被告合作金
          庫相信戊○○有質借定存單之表見事實存在，亦非無
          疑，此外，被告合作金庫復無法提出其他證據證明何
          得福曾為其他表見事實，即難遽認何得福應負擔表見
          代理之授權人責任。是被告合作金庫辯稱：何得福應
          負表見代理之責云云，亦非可採。
    2.被告合作金庫是否須依民法第188 條之規定，與被告戊○○負連帶賠償責任？
      (1)按受僱人因執行職務，不法侵害他人之權利者，由僱用
        人與行為人連帶負損害賠償責任。但選任受僱人及監督
        其職務之執行，已盡相當之注意或縱加以相當之注意而
        仍不免發生損害者，僱用人不負賠償責任，民法第188
        條第1項定有明文。被告戊○○既就系爭300萬元借款部
        分不負損害賠償之責，則被告合作金庫自無需就此部分
        負連帶損害賠償責任，應堪認定。
      (2)又關於系爭250 萬元質借部分，被告戊○○偽造何得福
        之簽名並盜蓋何得福印章，申請質借250 萬元之行為，
        屬因執行職務，不法侵害他人權利，被告合作金庫既係
        概括承受臺中11信業務，而臺中11信為被告戊○○行為
        時之僱用人之事實，為兩造所不爭執，揆諸前開規定，
        被告合作金庫自應負連帶損害賠償責任。至被告合作金
        庫雖辯稱：前開000000000號，金額100萬元之定存單，
        因於89年12月5 日存單質借到期未獲清償，經臺中11信
        依約將該存單款項充償本息，可推知何得福當日應已知
        悉此情，惟其竟於91年12月5 日始提起本件訴訟，此筆
        100萬元之損害賠償請求權顯已罹逾2年之消滅時效云云
        ，惟查：縱認被告合作金庫抗辯何得福已於89年12月5
        日知悉被告戊○○冒貸侵權行為屬實，然其2 年時效之
        屆滿日，應為91年12月5 日甚明，而何得福已於該日遞
        狀訴請被告連帶負侵權行為損害賠償責任，有刑事附帶
        民事訴訟起訴狀上臺灣臺中地方法院收文戳（見附民卷
        第2 頁）可稽，故被告合作金庫以時效完成，而拒絕上
        開100萬元之給付，尚非足採。
五綜上所述，本件原告本於民法第184條第1項、第188條第1項前
  段之規定，請求被告戊○○給付原告550 萬元，及自刑事附帶
  民事起訴狀繕本送達翌日（即92年1 月31日）起至清償日止，
  按年息5%計算之利息，其中之250 萬元由被告合作金庫與被告
  戊○○連帶給付，及被告合作金庫自刑事附帶民事起訴狀繕本
  送達翌日（即92年6 月11日）起至清償日止，按年息5%計算之
  利息，為有理由，應予准許，原告關於被告合作金庫部分，於
  逾此範圍之請求，即非正當，應予駁回。
六被告戊○○既對原告主張之訴訟標的認諾，依民事訴訟法第38
  9條第1 項第1款之規定，本院自應依職權宣告假執行。被告合
  作金庫與原告均陳明願供擔保，聲請宣告假執行或免為假執行
  ，經核原告勝訴部分，合於法律規定，爰分別酌定相當之擔保
  金額宣告之；至原告敗訴部分，其假執行之聲請，亦失所附麗
  ，應併駁回之。
七本件判決基礎已臻明確，兩造其餘攻擊防禦方法及舉證，核與
  判決結論無影響，爰不一一論列，併此敘明。
八據上論結，本件原告之訴為一部有理由，一部無理由，依民事
  訴訟法第385條第1項前段、第2項、第79條、第85條、第389條
  第1項第1款、第390條第2項、第392條第2項，判決如主文。
中    華    民    國    97    年    8     月    22    日
                  民事庭審判長法  官  楊智勝
                              法  官  黃珮茹
                              法  官  陳君鳳
以上正本係照原本作成。
如對本判決上訴，須於判決送達後20日內向本院提出上訴狀。
中    華    民    國    97    年    8     月    25    日
                              書記官  莊永利


司法院資訊處製作；財團法人民間司法改革基金會備份。
